
title: "rmarkdown final, devoir final 1"
author: "Cassandra MOISE"
date: '2022-06-03'
output: word_document
---

les donnees du fichier des aggregats monetaires de la BRH. Dans un premier temps, nous avons proceder a une manipulation des donnees:

- Trions les colonnes a partir d'Octobre 1990 jusqu'a Octobre 2021. 
- Selectionnons trois variables: l'aggregat monetaire M3, le taux de change et la monnaie en circulation


```{r setup, include=FALSE}
library(tidyverse)
library(readxl)
library(tseries)
library(lmtest)
# 1. Importation des donnees 
################
# importation du fichier des agregats de la BRH

url1<-'https://www.brh.ht/wp-content/uploads/agregatsmon.xls'
p1f <- tempfile()
download.file(url1, p1f, mode="wb")
agregatsmon.data <-read_excel(path = p1f, skip = 2)


## head(agregatsmon.data)
## tail(agregatsmon.data, n = 10) 
##data cleaning
agregatsmon.data <- agregatsmon.data[1:517,] 
agregatsmon.data <- rename(agregatsmon.data, Date = ...1) 

agregatsmon.data <- agregatsmon.data[-1,] 
agregatsmon.data$Date <- as.numeric(agregatsmon.data$Date)
# conversion date format charactere -> numerique

#sum(is.na(agregatsmon.data$Date)) 
# 17 dates non formatees: 309-320, 360-364

agregatsmon.data$Date <- as.Date(agregatsmon.data$Date, 
                                 origin = "1899-12-30")
### convertir les dates en format nombre, en prenant 30 Decembre 1899 comme annee de base 

## agregatsmon.data$Date # verification match avec fichier Excel

# Formattage des 17 dates manquantes


agregatsmon.data$Date[309] <- "2004-07-01"
agregatsmon.data$Date[310] <- "2004-08-01"
agregatsmon.data$Date[311] <- "2004-09-01"
agregatsmon.data$Date[312] <- "2004-10-01"
agregatsmon.data$Date[313] <- "2004-11-01"
agregatsmon.data$Date[314] <- "2004-12-01"
agregatsmon.data$Date[315] <- "2005-01-01"
agregatsmon.data$Date[316] <- "2005-02-01"
agregatsmon.data$Date[317] <- "2005-03-01"
agregatsmon.data$Date[318] <- "2005-04-01"
agregatsmon.data$Date[319] <- "2005-05-01"
agregatsmon.data$Date[320] <- "2005-06-01"

agregatsmon.data$Date[360] <- "2008-10-01"
agregatsmon.data$Date[361] <- "2008-11-01"
agregatsmon.data$Date[362] <- "2008-12-01"
agregatsmon.data$Date[363] <- "2009-01-01"
agregatsmon.data$Date[364] <- "2009-02-01"



### trier a partir d'Octobre 1990

agregatsmon.data1 <- agregatsmon.data %>% 
  filter(Date >= "1990-10-01")

#head(agregatsmon.data1)

#### enlevons les fichiers sans importance

agregatsmon.data1 <- agregatsmon.data1[,-c(5,9,11,15,20,23,25,30,35,40,42,47,56,79,84)]

#head(agregatsmon.data1)

agregatsmon.data2 <- agregatsmon.data1[, c(7,8,36,37)]


agregatsmon.data2 <- agregatsmon.data2 %>% 
rename(M3 = 'M3...8',
         taux_change = `TAUX DE CHANGE BRH,
         monnaie en circulaion = " (monnaie en circulation)"

agregatsmon.data2 <- agregatsmon.data2 %>% 
  mutate(M3 = as.numeric(M3),
         taux_change = as.numeric(taux_change),
         monnaie_circulation = as.numeric(monnaie_circulation),
         

#head(agregatsmon.data2)


agregatsmon.data2$Date <- agregatsmon.data2$Date

```

De ces quatre variables, il nous a été demandé de:

- choisir trois variables et vérifier si elles sont stationnaires en niveau ou en différence premiere ou deuxieme
- vérifier les sens de la causalité, au sens de Granger, entre ces trois variables
- réaliser une regression linéaire tenant compte des résultats des tests de causalité

verifions les variables
-M3
- Taux de change
_monnaie en circulation


```{r, message=F, warning=FALSE, echo=FALSE}

ggplot(agregatsmon.data2, aes(x = Date, y = M3))+
   geom_line()+
  labs(title = " Aggregat monetaire M3",
       subtitle = "Periode: Octobre 1990 - Octobre 2021")
 
adf.test(agregatsmon.data3$M3)


```



```{r, message=F, warning=FALSE, echo=FALSE}
 ggplot(agregatsmon.data2, aes(x = Date, y = taux_change))+
   geom_line()+
   labs(title = " Le taux de change",
        y = "Taux de change",
        subtitle = "Periode: Octobre 1990 - Octobre 2021")

adf.test(agregatsmon.data2$taux_change)
 
```


```{r, message=F, warning=FALSE, echo=FALSE}

 
  ggplot(agregatsmon.data2, aes(x = Date, y = monnaie_circulation))+
   geom_line()+
   labs(title = " monnaie en circulation "
        subtitle = "Periode: Octobre 1990 - Octobre 2021")
  
adf.test(agregatsmon.data3$)
  
```

on a pas assez de preuve pour rejeter l'hypothese nulle


### Test de stationnarite en difference


```{r, message=F, warning=F, echo=F}
a <- diff(agregatsmon.data2$M3)
plot(a, ylab = "M3")
adf.test(a, k=2)

b <- diff(agregatsmon.data3$taux_change)
plot(b, ylab = "taux de change")
adf.test(b, k=2)

c <- diff(agregatsmon.data3$reserves_depot)
plot(c, ylab = "monnaie en circulation")
adf.test(c, k=2)
```

P-value inferieur au risque d'erreur=0,05, donc on rejette l'hypothese HO, alors les variables sont stationnaires en difference premiere ou deuxieme.

On peut verifier cette hypothese par les graphes. 
\newpage

# 2. Test de causalite, au sens de Granger
HYPOTHESE
      HO :Time series X does not cause time series Y to Granger-cause itself.
      H1 :Time series X  cause time series Y to Granger-cause itself.



grangertest(X, Y, order = 1)

where:

X: This is the very first time series.

Y: The second set of the time series



```{r, message=F, warning=F, echo=F}
grangertest(M3 ~ taux_change, data = agregatsmon.data2, order = 1)
grangertest(M3 ~ taux_change, data = agregatsmon.data2, order = 2)




```
Avec des p-value < $\alpha$ = 0.05, on rejette l'hypothese nulle de non-causalite au sens de Granger. On peut donc inferer que connaitre les valeurs du taux de change est utile pour prevoir les valeurs futures de l'aggregat monetaire M3, tant avec une serie decalee d'ordre 1ere que 2eme. 


```{r, message=F, warning=F, echo=F}
grangertest(M3~ taux_change, 
            data = agregatsmon.data3, 
            order = 1)


grangertest(M3 ~ taux_change, 
            data = agregatsmon.data3, 
            order = 2)

```
Avec des p-value au risque de 0.05, il n'y a pas assez d'evidences pour rejetter l'hypothese nulle de non-causalite au sens de Granger.



```{r, message = F, warning=F, echo=F}
grangertest(taux_change ~ M3, 
            data = agregatsmon.data3, 
            order = 1)

grangertest(taux_change ~ M3, 
            data = agregatsmon.data3, 
            order = 2)
```
Avec des p-value < au niveau de risque a 0.05, on rejette l'hypothese nulle de non-causalite au sens de Granger. 

```{r, message=F, warning=F, echo=F}
grangertest(taux_change ~ monnaie en circulation, 
            data = agregatsmon.data3, 
            order = 1)

grangertest(taux_change ~ monnaie en circulation, 
            data = agregatsmon.data3, 
            order = 2)


```
la p-value > au niveau de risque de 0.05, il n'y a pas assez d'evidences pour rejetter l'hypothese nulle de non-causalite au sens de Granger. 

la p-value < 0.05. On rejette l'hypothese nulle de non-causalite au sens de Granger. 




Regression lineaire en fonction des tests de causalite

On vient de voir que l'aggregat monetaire M3 est un excellent predicteur du taux de change, et inversement. 
```{r, message=F, warning=F, echo=F}
rl <- lm(taux_change ~ M3, data = agregatsmon.data3)
summary(rl)$coef

```

D'ou:

taux de change estimee = 6.17 + 0.01 * M3  










